臺灣高等法院刑事判決
111年度上易字第693號
上  訴  人  
即  被  告  林○○  



上列上訴人即被告因恐嚇案件，不服臺灣宜蘭地方法院110年度
易字第238號，中華民國111年4月1日第一審判決（起訴案號：臺
灣宜蘭地方檢察署109年度偵字第4465號），提起上訴，本院判
決如下：
    主  文
原判決撤銷。
林○○成年人故意對少年犯恐嚇取財未遂罪，處有期徒刑伍月。
    事  實
一、林○○為成年人，緣於民國109年初，委請女友即當時未滿18
    歲之少年郭○○(91年9月間生，真實姓名年籍詳卷)協助謀職
    ，然因過程不順，郭○○為免遭林○○責怪，遂稱已為其覓得月
    薪新臺幣（下同）24,000元之咖啡廳工作以為搪塞。詎林○○
    逕行與郭○○所稱之咖啡商接洽後，發現係郭○○虛構職缺，竟
    認為應由郭○○負責支付上開薪資，即意圖為自己不法之所有
    ，基於恐嚇取財之單一犯意，於109年4、5月間，接續以通
    訊軟體LINE傳送「我管你家人有沒有空」、「我幫你家人辦
    喪事的時候你就有空了」、「明天幫你辦喪事喔」、「一年
    份幫你準備好」、「我明天就去砸爆你家的民宿」、「你家
    的店」、「你阿姨的店」、「我操你媽的弄死你全家你信不
    信」、「想一波全死我幫你」、「有種就不要接」、「玩我
    是不是」、「全家都小心一定」、「我一定弄死你們」、「
    反正我人已經找好了啊」、「想要死全家就去死吧」、「反
    正我人已經在等動手了」、「我就讓你無家可回」、「我就
    先拿一個人來開刀」、「我他媽今天至少要讓你們兩個老廢
    物跟我聯絡」、「不然你們山上見」、「我幫你做免費升級
    ，監獄升級靈骨塔」、「他媽我再聽到一句不要或是對不起
    ，你就等收屍」、「所以星期三我是早上11點就會有24000
    在戶頭嗎」、「你再慢半拍啊」、「錢呢」、「多久？」、
    「說話啊」、「你聽不懂人話是不是」、「那你要不要解釋
    一下為什麼到今天我的戶頭依舊沒有錢」、「我只想等到7
    點」、「7點一過我明天不會去找你」、「因為我做不完今
    天應該要做的事情」、「第二今天一過，我沒拿到錢明天只
    能匯款30000」、「我才不想管你們有什麼理由」、「基本
    底薪就是三萬」、「老子洗好澡之後今天匯款的數字就已經
    提高了」、「我等等收到的不是24000」、「讀你老母腳斷
    掉」、「等等再回一句沒用的」、「我連你家人的也一起斷
    」、「喔超過時間了欸」、「粉碎性骨折等著你吧」、「我
    告訴你，這兩天好好享受一下走路的感覺」、「我星期一絕
    對讓你腳斷」、「我會弄到你粉碎性骨折永遠站不起來」、
    「為什麼我他媽到現在都沒收到」、「你再慢慢回沒關係」
    等加害生命、身體、財產之訊息予郭○○，恐嚇郭○○應儘速支
    付薪資24,000元，逾期即提高至30,000元等情，惟經郭○○一
    再拖延，並於109年5月26日報警處理，而未取得任何財物。
二、案經郭○○訴由宜蘭縣政府警察局羅東分局報請臺灣宜蘭地方
    檢察署檢察官偵查起訴。
    理  由
一、證據能力方面：
　㈠按被告以外之人於審判外之言詞或書面陳述，除法律有規定
    者外，不得作為證據，刑事訴訟法第159條第1項固定有明文
    。惟被告以外之人於審判外之陳述，雖不符同法第159條之1
    至同條之4之規定，而經當事人於審判程序同意作為證據，
    法院審酌該言詞或書面陳述作成時之情況，認為適當者，亦
    得為證據；又當事人、代理人或辯護人於法院調查證據時，
    知有第159條第1項不得為證據之情形，而未於言詞辯論終結
    前聲明異議者，視為有前項之同意，同法第159條之5第1項
    、第2項亦有明文規定。經查，本判決下列所引用之被告以
    外之人於審判外之陳述，檢察官、上訴人即被告林○○（下稱
    被告）於本院準備程序及審理中，均已表示「證據能力沒有
    意見」等語明確（本院卷第42、43、69頁），迄本院言詞辯
    論終結前，亦未就證據能力聲明異議；本院審酌該些傳聞證
    據製作時之情況，尚無違法不當及證明力明顯過低之瑕疵，
    亦認以之作為證據要屬適當，爰依刑事訴訟法第159條之5第
    2項之規定，認均有證據能力。
　㈡本判決所引用之非供述證據，並無證據顯示係公務員違背法
    定程序所取得，亦無顯不可信之情況，且經本院於審理期日
    逐一提示而為合法調查，自亦得作為本案認定犯罪事實之證
    據。
二、認定犯罪事實所憑之證據及理由：
　　上揭犯罪事實，業據被告於本院審理時自白不諱（本院卷第
    71頁），核與證人即告訴人郭○○指述之情節相互吻合（宜蘭
    縣政府警察局羅東分局刑案偵查卷宗《下稱警詢卷》第4、5頁
    ，偵查卷第8、9頁），並有被告與郭○○之LINE對話擷圖列印
    資料附卷可稽（警詢卷第7至53頁），足認被告上開任意性
    自白，確與事實相符，值堪採信；其於警詢、偵查、原審及
    本院準備程序僅坦承傳送前揭訊息予郭○○，構成刑法第305
    條之恐嚇危害安全罪，惟辯稱主觀上並無為自己不法所有之
    意圖云云，洵屬避重就輕之卸責之詞，委無可採。從而，本
    案事證明確，被告之犯行堪予認定。
三、論罪及刑之加重減輕：
　㈠按兒童及少年福利與權益保障法第112條第1項前段規定：「
    成年人教唆、幫助或利用兒童及少年犯罪或與之共同實施犯
    罪或故意對其犯罪者，加重其刑至二分之一」，其中成年人
    教唆、幫助或利用兒童或少年犯罪或與之共同實施犯罪之加
    重，並非對於個別特定之行為而為加重處罰，其加重係概括
    性之規定，對一切犯罪皆有其適用，自屬刑法總則加重之性
    質；至故意對兒童及少年犯罪之加重，係對被害人為兒童及
    少年之特殊要件予以加重處罰，乃就犯罪類型變更之個別犯
    罪行為予以加重，屬刑法分則加重之性質，而與原罪脫離，
    並為獨立之另一罪名，其法定刑亦因此發生伸長之效果，已
    係獨立之罪刑規定，有罪判決自應諭知該罪名及構成要件（
    最高法院110年度台上字第4554號判決意旨參照），合先敘
    明。
　㈡被告為89年1月3日生，有個人基本資料查詢結果在卷可考（
    警詢卷第55頁），其於109年4、5月間為本案犯行時，業已
    成年，而觀諸卷附之郭○○年籍資料（警詢卷第4頁，本院卷
    證物袋），郭○○於案發時為年僅17歲之少女，且被告亦自承
    ：伊與郭○○當時為男女朋友，知道郭○○之實際年紀等情不諱
    （原審卷第24頁）。是以核被告所為，係犯兒童及少年福利
    與權益保障法第112條第1項前段、刑法第346條第3項、第1
    項之成年人故意對少年犯恐嚇取財未遂罪，並應依兒童及少
    年福利與權益保障法第112條第1項前段之規定加重其刑。
　㈢被告基於向郭○○恐嚇取財之單一目的，於109年4、5月間之密
    接時間，先後傳送如事實欄所載加害生命、身體、財產之訊
    息予郭○○而著手恐嚇取財，侵害同一法益，各次行為獨立性
    極為薄弱，依一般社會健全觀念，難以強行分開，於刑法評
    價上，當視為數個舉動之接續施行，較為合理，故應論以接
    續犯之實質上一罪。
　㈣被告已著手恐嚇取財之實施，然因郭○○予以拖延並報警處理
    而未遂，爰依刑法第25條第2項之規定減輕其刑，並依法 先
    加後減。
　㈤被告雖主張其行為時因適應障礙症、持續性憂鬱症，致辨識
    行為違法或依其識別而行為之能力，有顯著降低之情形，應
    適用刑法第19條第2項之規定減輕其刑。然被告亦已自承：
    伊是在本案發生後才前往光中身心診所就醫，沒有到過其他
    地方看診等情在卷（原審卷第64、65頁）；且被告僅因主訴
    失眠，而自109年6月22日開始就醫，經診斷為適應障礙症與
    非特定持續性憂鬱症，亦即有憂鬱狀態，情緒易低落，思考
    僵化（執著），猶豫不決，重覆思考等症狀，經使用抗焦慮
    抗憂鬱藥物治療及心理治療等情，有光中身心診所檢送之被
    告病歷及醫師病情簡述資料存卷可按（原審卷第27至37、83
    至99頁）；再佐以被告於109年5月26日接受警員詢問時，對
    於案發之緣由、經過，均能詳予說明、解釋，記憶及思考邏
    輯清楚合宜，理解與回答問題之能力亦無任何障礙，此觀諸
    被告供陳「（另郭○○所提之對話內容顯示你有提及要幫她家
    人辦喪事、全家死光光、要砸他家民宿等話，以此脅迫她給
    你金錢，是否屬實？）因為她答應要給我的薪資一直沒給我
    ，反而一直在拖我時間，所以我才會講這些話給她，看她能
    不能趕快把這筆算是我薪資的錢給我」等語，即臻明瞭。是
    以綜合上情，尚難認被告行為時有何因精神障礙致其辨識行
    為違法或依其辨識而行為之能力顯著降低之情事，即無從適
    用刑法第19條第2項之規定減輕其刑，附此敘明。
四、撤銷改判之理由及量刑審酌事由：
　㈠原審以被告罪證明確，因予論罪科刑，固非無見。然查：
　　⑴原判決主文欄諭知被告所犯罪名為「成年人故意對少年犯
      恐嚇取財罪」，惟其犯罪事實欄並未認定被告是否已使郭
      ○○交付財物，且理由欄一方面記載被告係犯「兒童及少年
      福利與權益保障法第112條第1項前段及刑法第346條第1項
      之成年人故意對少年犯恐嚇取財罪」，另方面卻又認「至
      被告雖以將來之惡害恫嚇告訴人，使告訴人陷於畏懼而犯
      前述罪名，然告訴人並未依令交付財物，是被告所犯為未
      遂犯，應予減輕其刑」等情，顯有判決主文、事實與理由
      矛盾之瑕疵可指。
　　⑵被告上訴後，業於本院審理時自白全部犯行（本院卷第71
      頁），不再空言爭執其主觀上並無為自己不法所有之犯意
      ，犯後態度與原審相較，已有所不同，本案量刑之情狀既
      生改變，原審所科處之刑亦無從維持。
　　⑶從而被告執此為由，請求從輕量刑而提起上訴，為有理由
      ，自應由本院將原判決予以撤銷改判。
　㈡爰審酌被告率爾將謀職不順之壓力加諸予郭○○，在發現郭○○
    係以虛構職缺搪塞後，竟又認定應由郭○○負責支付薪資，而
    傳送前述加害生命、身體、財產之惡害通知恐嚇取財，自我
    克制及理性溝通之能力均顯有不足，犯罪之心態、手段亦皆
    甚可議，並使郭○○心生畏怖，危害其身心安全之程度非輕，
    所幸並未進一步造成實際上之財產損失，且被告業於本院審
    理時坦承犯行，並表達願與郭○○洽談和解之誠意，然終因郭
    ○○無意協商、不願意原諒被告（本院卷第44頁），致尚未能
    實際賠償郭○○所受損害之犯罪後態度，兼衡被告自陳高職畢
    業、未婚、目前擔任電腦工程師之智識程度、家庭經濟生活
    等一切情狀（原審卷第132頁，本院卷第71頁），改量處如
    主文第2項所示之刑。
　㈢本院雖宣告6月以下之有期徒刑，然被告係成年人故意對少年
    犯罪，依兒童及少年福利與權益保障法第112條第1項前段規
    定之加重，屬刑法分則之加重，加重後已成為另一獨立罪名
    ，最重本刑復提高至「有期徒刑7年6月」，已非「最重本刑
    5年以下有期徒刑」，依法即不得易科罰金，附此敘明。
　㈣末查被告除本案外，固無其他犯罪紀錄，有本院被告前案紀
    錄表在卷可考（本院卷第27頁），惟本院衡酌被告於警詢、
    偵查、原審及本院準備程序中，均辯稱其主觀上並無為自己
    不法所有之犯意云云，直至審理時始坦承犯罪，且迄未能取
    得郭○○之原諒，尚難認僅藉由刑罰之宣告即足以策其自新，
    亦無可認暫不執行刑罰為適當之情形，故不為緩刑之宣告，
    附此敘明。
據上論斷，應依刑事訴訟法第369條第1項前段、第364條、第299
條第1項前段，兒童及少年福利與權益保障法第112條第1項前段
，刑法第346條第3項、第1項、第25條第2項，判決如主文。
本案經檢察官葉怡材提起公訴，被告提起上訴後，檢察官洪威華
到庭執行職務。
中　　華　　民　　國　　111 　年　　7 　　月　　27　　日
                  刑事第二十一庭審判長法　官  林怡秀
                                      法　官  胡宜如
                                      法　官  劉元斐
以上正本證明與原本無異。
如不服本判決，應於收受送達後20日內向本院提出上訴書狀，其
未敘述上訴之理由者並得於提起上訴後20日內向本院補提理由書
（均須按他造當事人之人數附繕本）「切勿逕送上級法院」。
                                      書記官  陳靜雅
中　　華　　民　　國　　111 　年　　7 　　月　　27　　日
附錄：本案論罪科刑法條全文
兒童及少年福利與權益保障法第112條
成年人教唆、幫助或利用兒童及少年犯罪或與之共同實施犯罪或
故意對其犯罪者，加重其刑至二分之一。但各該罪就被害人係兒
童及少年已定有特別處罰規定者，從其規定。
對於兒童及少年犯罪者，主管機關得獨立告訴。
中華民國刑法第346條
意圖為自己或第三人不法之所有，以恐嚇使人將本人或第三人之
物交付者，處6月以上5年以下有期徒刑，得併科3萬元以下罰金
。
以前項方法得財產上不法之利益或使第三人得之者，亦同。
前二項之未遂犯罰之。